ACORDAO-COMPLETO-2333431

ACÓRDÃO 11867/2019 ATA 37/2019 - PRIMEIRA CÂMARA

VISTOS, relatados e discutidos estes autos de recursos de reconsideração interpostos pelos srs. Rogério Aparecido de Almeida e Fábio Gouveia Franco de Moraes e pelo Sindicato Rural de Santa Vitória/MG em desfavor do Acórdão 10539/2017-TCU-Primeira Câmara, 
ACORDAM os Ministros do Tribunal de Contas da União, reunidos em sessão da Primeira Câmara, ante as razões expostas pelo Relator, em:
9.1. conhecer dos recursos de reconsideração interpostos pelos srs. Rogério Aparecido de Almeida e Fábio Gouveia Franco de Moraes e pelo Sindicato Rural de Santa Vitória/MG, para, no mérito, dar-lhes provimento parcial;
9.2. em decorrência do subitem anterior, dar a seguinte redação ao subitem 9.3 do Acórdão 10539/2017-TCU-Primeira Câmara:
"9.3. aplicar aos srs. Rogério Aparecido de Almeida e Fábio Gouveia Franco de Moraes e ao Sindicato Rural de Santa Vitória/MG a multa individual prevista no art. 57 da Lei 8.443/1992, no valor de R$ 10.000,00 (dez mil reais) , fixandolhes o prazo de quinze dias, a contar da notificação, para que comprovem, perante o Tribunal (art. 214, inciso III, alínea "a", do Regimento Interno do TCU) , o recolhimento das dívidas ao Tesouro Nacional, atualizadas monetariamente até a data do efetivo recolhimento, nos termos da legislação em vigor;
9.3. dar ciência desta deliberação aos recorrentes, ao Ministério da Agricultura, Pecuária e Abastecimento (Mapa) e à Procuradoria da República no Estado de Minas Gerais.

Recurso de reconsideração interposto por Fabio Gouveia Franco de Moraes, Rogério Aparecido de Almeida e Sindicato Rural de Santa Vitoria contra decisão que julgou irregulares suas contas, condenou-os solidariamente em débito e aplicou-lhes multa.

Primeira Câmara

Ministério da Agricultura, Pecuária e Abastecimento.

3. Responsáveis/Recorrentes:
3.1. Responsáveis: Fábio Gouveia Franco de Moraes (XXX.008.136-XX); Rogério Aparecido de Almeida (XXX.247.596-XX); Sindicato Rural de Santa Vitória/MG (24.530.446/0001-96)
3.2. Recorrentes: Fábio Gouveia Franco de Moraes (XXX.008.136-XX); Rogério Aparecido de Almeida (XXX.247.596-XX); Sindicato Rural de Santa Vitória/MG (24.530.446/0001-96).

13.1. Ministros presentes: Vital do Rêgo (na Presidência) e Benjamin Zymler (Relator).
13.2. Ministros-Substitutos convocados: André Luís de Carvalho e Weder de Oliveira.
13.3. Ministro-Substituto presente: Augusto Sherman Cavalcanti.

ACORDAO-COMPLETO-2429391

Acórdão de Relação 9829/2020 - Primeira Câmara

Acórdão de Relação

BENJAMIN ZYMLER

Ministro Walton Alencar Rodrigues.

Adoto como relatório a instrução elaborada por auditora da Secretaria de Recursos (peça 69) , que contou com a anuência dos dirigentes da mencionada unidade técnica (peças 70 e 71) :
"1. 	Trata-se de recursos de reconsideração interpostos por Rogério Aparecido de Almeida  (peça 47) , Fábio Gouveia Franco de Moraes (peça 46) e Sindicato Rural de Santa Vitória/MG (peça 48) , contra o Acórdão 10539/2017-TCU-Primeira Câmara (peça 36) , da relatoria do Ministro Walton Alencar. A deliberação recorrida apresenta o seguinte teor (destacando-se os itens impugnados) , com as correções de erro material promovidas pelo Acórdão 431/2018-TCU-Primeira Câmara (peça 49) :
9.1. considerar revel, nos termos do art. 12, § 3º, da Lei 8.443/1992, Fábio Gouveia Franco de Moraes;
9.2. com fundamento nos arts. 1º, inciso I, 16, inciso III, alíneas "b" e "c", da Lei 8.443/92 c/c os arts. 19 e 23, inciso III, da mesma Lei, e com arts. 1º, inciso I, 209, incisos II e III, 210 e 214, inciso III, do Regimento Interno/TCU, julgar irregulares as contas de Rogério Aparecido de Almeida e de Fábio Gouveia Franco de Moraes, bem como do Sindicato Rural de Santa Vitória/MG, condenando-os, em regime de solidariedade, ao pagamento das quantias a seguir elencadas, com a fixação do prazo de quinze dias, a contar da notificação, para comprovarem, perante o Tribunal (art. 214, inciso III, alínea "a", do Regimento Interno) , o recolhimento da dívida ao Tesouro Nacional, atualizada monetariamente e acrescida dos juros de mora, calculados a partir das respectivas datas, até a data do efetivo recolhimento, na forma prevista na legislação em vigor:
	Data da Ocorrência
	Valor Original (R$) 
	D/C

	20/6/2012
	68.000,00
	D

9.3. aplicar, a Rogério Aparecido de Almeida, a Fábio Gouveia Franco de Moraes, bem como ao Sindicato Rural de Santa Vitória/MG a multa individual prevista no art. 57 da Lei 8.443/1992, no valor de R$56.000,00 (cinquenta e seis mil reais) , fixandolhes o prazo de quinze dias, a contar da notificação, para que comprovem, perante o Tribunal (art. 214, inciso III, alínea "a", do Regimento Interno do TCU) , o recolhimento das dívidas ao Tesouro Nacional, atualizada monetariamente até a data do efetivo recolhimento, nos termos da legislação em vigor;
9.4. com fulcro no art. 28, inciso II, da Lei 8.443/1992, autorizar, desde logo, a cobrança judicial da dívida, caso não atendida à notificação;
9.5. encaminhar cópia desta deliberação à Procuradoria da República no Estado de Minas Gerais, nos termos do art. 209, § 7º, do Regimento Interno do TCU, para adoção das medidas cabíveis.
HISTÓRICO
2.	Cuidam os autos de tomada de contas especial instaurada pelo Ministério da Agricultura, Pecuária e Abastecimento (Mapa) , em desfavor do Sr. Rogério Aparecido de Almeida, ex-presidente do Sindicato Rural de Santa Vitória/MG, em razão da impugnação parcial de despesas do Convênio 754056/2010, Siconv 754056 (peça 1, p. 5-23) , celebrado com o referido sindicato, tendo por objeto "apoiar o projeto de aquisição de 2.500 toneladas de calcário dolomítico, para ser distribuído em propriedades rurais do município de Santa Vitória" (peça 1, p. 5) .
2.1. 	Os recursos federais foram repassados em parcela única, mediante a ordem bancária 2011OB800265, no valor de R$ 200.000,00, emitida em 20/6/2011 (peça 1, p. 53) . Os recursos foram creditados na conta específica em 22/6/2011 (peça 1, p. 73) .
2.2.	Quando da entrega da prestação de contas, o órgão concedente verificou que a quantidade pactuada no plano de trabalho e licitada (2.500 toneladas) não foi a quantidade contratada, faturada e paga (1.650 toneladas) . 	O objeto do convênio foi contratado ao preço unitário de R$ 127,40. O débito estimado pelo tomador de contas foi de R$ 69.700,00, correspondente ao valor de 850 toneladas de calcário não adquiridas, avaliadas com base no valor total do convênio (R$ 205.000,00/2500 = R$ 82,00) . Entretanto, o parecer técnico de aprovação da proposta de convênio registrou que a contrapartida da entidade seria empregada na distribuição do calcário aos produtores rurais. Assim, o preço da tonelada orçado pelo proponente é de R$ 80,00 (R$ 200.000,00/2500) , de modo que o débito decorrente da não aquisição de 850 toneladas de calcário dolomítico totalizou R$ 68.000,00 (peça 31, p. 2-3) .
2.4.	No âmbito do Tribunal, foram citados solidariamente os seguintes responsáveis: a) Sindicato Rural de Santa Vitória/MG, entidade convenente, pela execução parcial do objeto, tendo em vista a aquisição do calcário por preço superior ao orçado; b) Rogério Aparecido de Almeida, ex-presidente, responsável pela homologação do processo licitatório 001/2011, adjudicação do objeto do certame e contratação da empresa Casa do Campo - Comércio, Indústria e Representações Ltda., que ofertou preço unitário de R$ 127,40, inviabilizando a execução integral do objeto conveniado; e c) Fábio Gouveia Franco de Moraes, presidente sucessor, responsável pela liquidação e pagamento do fornecimento realizado pela empresa contratada, com preço unitário de R$ 127,40, injustificadamente superior ao constante do plano de trabalho (R$ 80,00) , o que inviabilizou a execução integral do objeto conveniado (peça 31, p. 3-4) .
2.5.	A unidade técnica, Instrutiva, ao analisar as alegações de defesa apresentadas por Rogério Aparecido de Almeida e pelo Sindicato, concluindo por rejeitá-las, e diante da revelia do presidente sucessor, em que pese devidamente citado (peças 24 e 28) , propôs, em pareceres uniformes (peças 31 a 33) , entre outras medidas, o julgamento pela irregularidade das contas, com condenação solidária ao pagamento do débito apurado nos autos, no valor original de R$ 68.000,00, e com aplicação individual da multa prevista no artigo 57 da Lei 8.443/1992.
2.6.	O MP opinou no sentido de que, preliminarmente, fosse citada a empresa contratada, Casa do Campo - Comércio Indústria e Representações Ltda., que, segundo seu entendimento, deveria ter sido citada como responsável, em regime de solidariedade com os demais responsáveis, pelo débito apurado.  (peça 35, p. 2) .
2.7.	O ministro relator, embora alinhado com o MP/TCU, tendo em vista a materialidade do débito e o fato de que já haviam sido devidamente citados três responsáveis solidários, considerou não oportuno o retorno dos autos para a realização da citação deste quarto responsável, sopesando o tempo que seria despendido nesse procedimento e os recursos humanos necessários para isso (voto (peça 37, p. 2) .
2.8.	Dessa forma, julgou irregulares as contas de Rogério Aparecido de Almeida e de Fábio Gouveia Franco de Moraes, bem como do Sindicato Rural de Santa Vitória/MG, condenando-os ao pagamento do débito apurado, em regime de solidariedade, e aplicando-lhes a multa individual prevista no art. 57 do mesmo diploma legal.
2.9. 	Inconformados Rogério Aparecido de Almeida, Fábio Gouveia Franco de Moraes e o Sindicato Rural de Santa Vitória/MG interpuseram recursos de reconsideração requerendo que o Tribunal reveja a multa imputada. O referido Sindicato solicita que o TCU exclua ou reveja também a multa. Passa-se ao exame dos recursos.
ADMISSIBILIDADE
3.	Reitera-se os exames preliminares de admissibilidade contidos nas peças 46 a 48,  ratificados pelo Ministro relator Benjamin Zymler na peça 60, que concluiu pelo conhecimento dos recursos, suspendendo-se os efeitos dos itens 9.2, 9.3 e 9.4, do Acórdão 10539/2017-TCU-Primeira Câmara, retificado por inexatidão material mediante o Acórdão 431/2018-TCU-Primeira Câmara, eis que preenchidos os requisitos processuais aplicáveis à espécie.
MÉRITO
4.	Delimitação
4.1.	 Constitui objeto do recurso as seguintes questões: 
	a) se é cabível a multa aplicada ao Sindicato Rural de Santa Vitória/MG (peça 48, p. 3-6) ;
b) se o valor da multa aplicada aos recorrentes respeitou os limites previstos em norma (peça 48, p. 4; peça 46, 3-6; peça 47, p. 3-6) .
5.	Se é cabível a multa aplicada ao Sindicato Rural de Santa Vitória/MG fundamentada (peça 48, p. 3-6) .
5.1.	O recorrente alega que a multa aplicada deve ser excluída, com base nos seguintes argumentos:
	a) a entidade privada não pode receber penalidade por ato de terceiros;
	b) a fixação da multa deve considerar o grau de culpa ou dolo, a natureza da ação ou omissão e os danos provocados. Inexiste atuação do Sindicato, uma vez que todos os atos foram celebrados por gestores, os quais estão sendo penalizados; 
	c) o TCU, de acordo com o art. 71, inciso II, da CF/1988, não julga as contas de uma entidade ou órgão, conforme julgamento do STF no MS 21.644/DF (Rel. Min. Neri da Silveira, julgamento: 4/11/1993, Tribunal plano, D.j. de 8/11/1993, p. 43.204) .	
	Análise
5.2.	Não assiste razão ao recorrente, considerando que o Convênio 754056/2010 foi celebrado com o Sindicato Rural de Santa Vitória/MG, por meio de seu representante, o que o torna responsável pelos recursos repassados (peça 1, p.5) .
5.3.	Os atos foram celebrados pelos gestores, porém, em nome da pessoa jurídica do Sindicato, o que o faz responsável solidário de acordo com a Súmula 286: a pessoa jurídica de direito privado destinatária de transferências voluntárias de recursos federais com vistas à consecução de uma finalidade pública responde solidariamente com seus administradores pelos danos causados ao erário na aplicação desses recursos. 
5.4.	É sabido que a pessoa jurídica não possui, naturalmente, vontade. Essa prerrogativa é exclusivamente humana, ligada à capacidade de agir. Somente a pessoa natural pode cometer (ou evitar) atos ilícitos. A pessoa jurídica estaria, portanto, fora do alcance da culpabilidade, impedindo a aplicação de sanção, no âmbito do Direito Penal.
5.5.	Entretanto, o Direito Administrativo possui regime jurídico próprio e distinto do Penal. Uma das peculiaridades é exatamente a possibilidade de responsabilização da pessoa jurídica.  O fundamento legal para aplicação de multa a pessoas jurídicas pelo TCU é dado pela pelos arts. 70 e 71 da CF/1988, sendo aplicável quando verificada a ocorrência de débito, como no caso sob comento (art. 57 da Lei 8.443/1992) . 
5.6.	A doutrina também fornece elementos para a possibilidade de sanção administrativa a pessoas jurídicas:
O Direito Administrativo (...) depara com o concreto problema gerado por pessoas jurídicas que atuam ilicitamente em detrimento de importantes valores tutelados e protegidos pela ordem jurídica. Essa atuação, essa objetiva capacidade de atuar, resulta da personalidade jurídica dessas entidades, que podem, portanto, manifestar uma específica vontade juridicamente relevante, embora fictícia, na vida de relações, sem que se identifiquem, muitas vezes, as pessoas físicas que realmente comandam e ditam essas decisões com pleno domínio dos fatos e seus desdobramentos. A pessoa jurídica, por essa realista perspectiva, atua ilicitamente, pratica fatos objetivamente proibidos pela ordem jurídica.
É natural, portanto, que o Direito Administrativo Sancionador reaja e disponha de instrumentos eficazes na luta contra pessoas jurídicas que praticam fatos ilícitos. Se o direito penal, por seu conteúdo necessariamente ressocializante, ostenta dificuldades históricas no tratamento desse assunto, o certo é que o Direito Administrativo não sofre as mesmas dificuldades. Do ponto de vista histórico, não há essas dificuldades. E, por um ângulo teórico atual, creio que tampouco se pode construir dificuldades nesse sentido."  (Fábio Medina Osório, "Direito Administrativo Sancionador", 2000, Ed. Revista dos Tribunais) .
5.7.	Assim, é devidamente possível a aplicação de multa a pessoa jurídica no presente caso,  como demonstra ainda, a jurisprudência desta Corte de Contas (Acórdãos 491/2017-TCU, 702/2016-TCU, ambos do Plenário e da  relatoria do Ministro Augusto Nardes, 4.950/2016-TCU-2ª Câmara, da relatoria do Ministro Raimundo Carreiro, 702/2016-TCU-Plenário, da relatoria do Ministro Augusto Nardes, 3.289/2016-TCU-2ª Câmara, da relatoria do Ministro Marcos Bemquerer, 8631/2013-TCU-1ª Câmara, da relatoria do Ministro Walton Alencar) .
5.8.	No caso em tela, o Sindicato foi responsável pela aquisição do calcário a preços unitários superiores ao orçado, inviabilizando a execução integral do objeto e concorrendo para a ocorrência do débito. 
5.9.	Assim, é devidamente cabível e fundamentada a multa aplicada ao Sindicato Rural de Santa Vitória/MG, com base no art. 57 da Lei 8.443/1992.
6.	Se o valor da multa aplicada aos recorrentes respeitou os limites previstos em norma  (peça 48, p. 4; peça 46, 3-6; peça 47, p. 3-6) .
6.1.	Os recorrentes afirmam que a multa deve ser reduzida, com base nos seguintes argumentos:
	a) a legislação apontada como fundamento pelo TCU para o valor da multa aplicada é genérica e a fixação do valor da multa foi realizada de forma aleatória e infundada;
	b) embora prevista no Plano de Trabalho, não ocorreu visita in loco do concedente para melhor orientar e assim sanar dúvida, além de informar a forma correta de contratar e ofertar a prestação de contas;
	c) o recorrente Fábio Gouveia Franco de Moraes, ao assumir o comando do Sindicato Rural, diante do silêncio do Mapa, deparou-se com uma situação já consolidada, sendo informado pelos gestores anteriores de que o convênio em questão estava em conformidade com as normas legais;   
	d) a atuação do recorrente Fábio Gouveia Franco de Moraes foi mínima uma vez que, ao assumir a gestão do Sindicato Rural, todas as negociações já estavam celebradas,  pautou-se apenas em findar uma condição já consolidada porque que existia uma despesa e um numerário em conta para o adimplemento;
	e) em momento algum os recorrentes fogem a suas obrigações e deveres, todavia a multa aplicada não é razoável, considerando que o dano será sanado;
	f) a fixação da multa deve considerar o grau de culpa ou dolo, a natureza da ação ou omissão e os danos provocados;
	g) a atuação do recorrente Rogerio Aparecido de Almeida foi pautada nas orientações que recebeu do Mapa, o qual falhou nessa orientação;
	h) a multa aplicada aos recorrentes correspondeu a 82,35% do valor máximo, de acordo com os incisos II e III do art. 268, do RI/TCU. Dessa forma, de acordo com as circunstâncias fáticas e jurídicas em questão, deve o TCU buscar a exata dosimetria da sanção e a adequação punitiva, para dar tratamento isonômico em casos assemelhados, o que corresponderia, conforme pesquisas realizadas pelo procurador, a multas de 28, 71% do valor máximo ou R$ 19.522,80;
	i) o recorrente Fábio é primário, jamais tendo sofrido qualquer condenação, a aplicação da pena mínima, de 5% do dano gerado, ou R$ 3.400,00, estaria adequada;
j) o sindicato recorrente é entidade privada com fins sociais, atendendo a classe rural de Santa Vitoria/MG, jamais tendo sofrido qualquer condenação, razão pela qual roga pela aplicação de pena mínima, no valor de 5% do dano, o que no presente caso seria o montante de R$ 3.400,00;
k) a redução da multa a esse valor é integralmente aplicável ao princípio da proporcionalidade que, ao lado da razoabilidade e de outros princípios não menos importantes, integra o pilar de sustentação de toda e qualquer decisão da administração pública, de acordo com o art. 2º, inciso VII, da Lei 9.784/1999, que, no essencial, veda a imposição de sanções em medida superior àquelas estritamente necessárias ao atendimento do interesse público;
l) no presente caso, os valores individuais das multas somadas perfazem o montante de R$ 168.000,00, valor que supera o débito em R$ 100.000,00.  
m) a multa não é razoável, considerando que o dano ao erário será sanado.
	Análise
6.2.	Os argumentos dos recorrentes não merecem prosperar, uma vez que o fundamento com base no qual a multa foi aplicada se encontra estabelecido e explícito no voto (peça 37, p. 2) e no acórdão recorrido (peça 36, p. 1) , qual seja o art. 57 da Lei 8.443/1992, que é regulamentado pelo art. 267, do RI/TCU:
Art. 267. Quando o responsável for julgado em débito, poderá ainda o Tribunal aplicar-lhe multa de até cem por cento do valor atualizado do dano causado ao erário, conforme estabelecido no art. 57 da Lei nº 8.443, de 1992.
6.3.	Dessa forma, não cabe o argumento de que a multa é aleatória e infundada, uma vez que respeitou as condições e limites definidos no citado RI/TCU.
6.4.	Não procede também a alegação dos recorrentes de que contribuiu para a ilegalidade, a falta da visita in loco da concedente, uma vez que as condições da avença estavam definidas no convênio celebrado, bem como no Plano de Trabalho acordado. A forma de apresentação da prestação de contas também está detalhada e explícita na legislação afeta ao convênio, no caso, entre outras, a Portaria Interministerial 127/2008. 
6.5.	Ademais, eventual dúvida surgida durante a execução deveria ter ensejado a consulta aos termos do convênio e ao plano de trabalho, como também o saneamento  junto à concedente, conduta inclusive que poderia ter sido adotada pelo recorrente Fábio Gouveia Franco de Moraes, quando assumiu a presidência, evitando, dessa forma, o prosseguimento da avença em desacordo com o Plano de Trabalho acordado.
6.6.	Entretanto, os recorrentes Fábio Gouveia Franco de Moraes e Rogerio Aparecido de Almeida não adotaram essas medidas que um homem médio, responsável e consciencioso dos seus deveres, teria adotado. 
6.7.	As condutas adotadas, portanto, culminaram na responsabilização dos recorrentes.  Rogério Aparecido de Almeida, por ter homologado o processo licitatório 001/2011, adjudicado o objeto do certame e contratado a empresa Casa do Campo - Comércio, Indústria e Representações Ltda., que ofertou preço unitário de R$ 127,40 acima do plano de trabalho acordado, inviabilizando a execução integral do objeto conveniado; e Fábio Gouveia Franco de Moraes, por sua vez, que autorizou a liquidação e pagamento das despesas conveniadas, em desacordo com os termos do convênio 754056/2010, correspondendo a 1.650 toneladas ao invés das 2.500 toneladas de calcário dolomítico previstas.
6.8.	Com relação à dosimetria da multa no âmbito do TCU, havendo dano ao erário, o valor da multa se baseia no montante quantificado, sendo modulado segundo o nível de gravidade dos ilícitos apurados, a valoração das circunstâncias fáticas e jurídicas envolvidas e a isonomia em casos análogos. O Tribunal não realiza dosimetria objetiva da multa, comum à aplicação de normas de Direito Penal, e não há um rol de agravantes e atenuantes legalmente reconhecido. Assim, um histórico de bons antecedentes, como referido pelos recorrentes não tem relevância para a apuração do valor da multa, pois a incidência desta sanção tem por fim repreender uma conduta específica do gestor e prevenir novas ocorrências (Acórdãos 992/2017-TCU, 944/2016-TCU e 1427/2015-TCU, todos do Plenário, 6660/2015-TCU, todos da relatoria do Ministro Augusto Nardes, 9402/2015-TCU-2ª Câmara, da relatoria do Ministro André de Carvalho, 3544/2014-TCU-2ª Câmara, da relatoria da Ministra Ana Arraes) .   
6.9.	Em relação ao tratamento isonômico em casos análogos, equivoca-se os recorrentes ao invocarem os incisos II e III do art. 268, do  RI/TCU que estabelecem valores compreendidos entre 5% e 100% do montante referido no caput, considerando que se referem à regulamentação da multa do art. 58, da lei 8.443/1992, que pode não envolver débito.
6.10.	No presente caso, trata-se da multa aplicada em função da existência de débito, cuja fundamentação, como já enfatizado, é o art. 57, da Lei 8.443/1992, o qual estabelece a aplicação de multa até 100% do valor atualizado do dano causado ao erário.
6.11.	Nesse contexto, e considerando que o valor atualizado do débito até 25/8/2016 era de R$ 97.324,87 (peça 31, p. 7) , o ministro relator poderia ter aplicado multa até este valor. No caso, diferentemente do afirmado pelos recorrentes, a multa não chegou a 60% do valor atualizado do débito até 25/8/2016. 
6.12.	Assim, o valor da multa aplicada encontra-se dentro do limite estipulado pela Lei 8.443/1992 e pelo RI/TCU. Não há, portanto, que se falar em medida não razoável, desproporção ou falta de razoabilidade,  eis que dentro da faixa permitida por lei. Isso porque não é possível um cálculo matemático e milimétrico acerca do montante da pena de multa, existindo, tão somente, limites dentro dos quais a sua aplicação encontra lastro legal.
CONCLUSÃO
7.	Das análises anteriores, conclui-se que:
	a) é devidamente possível a aplicação de multa a pessoa jurídica do Sindicato Rural de Santa Vitória/MG, fundamentada no art. 57 da Lei 8.443/1992, uma vez que houve débito;
b) o valor da multa aplicada encontra-se dentro do limite estipulado pelo art. 57, da Lei 8.443/1992 e art. 267, do RI/TCU, não havendo que se falar em sua redução.
7.1.	Com base nessas conclusões, propõe-se o não provimento dos recursos, uma vez os argumentos ofertados pelos recorrentes não tiveram o condão de elidir as irregularidades inquinadas e nada adicionam aos arrazoados já rejeitados pelo Tribunal, perdurando válidas as razões de decidir consubstanciadas no acórdão atacado.  
PROPOSTA DE ENCAMINHAMENTO
8.	Ante o exposto, com fundamento nos artigos 32, inciso I; e 33, da Lei 8.443/1992, submetem-se os autos à consideração superior, com posterior encaminhamento ao Ministério Público junto ao Tribunal de Contas da União e ao Gabinete do Relator, propondo:
a) conhecer dos recursos interpostos por Rogério Aparecido de Almeida, Fábio Gouveia Franco de Moraes e o Sindicato Rural de Santa Vitória/MG, para, no mérito, negar-lhes provimento;  
b) comunicar a deliberação que vier a ser proferida por esta Corte aos recorrentes, ao Ministério da Agricultura, Pecuária e Abastecimento (Mapa) , à Procuradoria da República no Estado de Minas Gerais e demais interessados".
2.	O Ministério Público junto ao TCU manifestou-se de acordo com a proposta da unidade técnica. 
	É o relatório.

Alberto Pablo Costa Silveira (107.105/OAB-MG) e César Augusto Cunha Campos (44.511/OAB-DF).

Procurador Rodrigo Medeiros de Lima.

TOMADA DE CONTAS ESPECIAL. CONVÊNIO. AQUISIÇÃO DE CALCÁRIO DOLOMÍTICO. SUPERFATURAMENTO. CITAÇÃO. REVELIA DE UM DOS RESPONSÁVEIS. RESPONSABILIDADE SOLIDÁRIA. CONTAS IRREGULARES. DÉBITO. MULTAS. RECURSOS DE RECONSIDERAÇÃO. CONHECIMENTO. CORREÇÃO DA MULTA APLICADA. PROVIMENTO PARCIAL.

TOMADA DE CONTAS ESPECIAL (TCE)

Secretaria de Recursos (SERUR); Secretaria de Controle Externo de Tomada de Contas Especial (SecexTCE).

Preliminarmente, os recursos em apreço devem ser conhecidos, eis que foram preenchidos os requisitos necessários à espécie. 
2.	Trata-se de recursos de reconsideração interpostos pelo Sindicato Rural de Santa Vitória/MG e pelos srs. Rogério Aparecido de Almeida e Fábio Gouveia Franco de Moraes, ambos ex-presidentes da entidade, em desfavor do Acórdão 10539/2017-TCU-Primeira Câmara, oportunidade em que as contas dos recorrentes foram julgadas irregulares, houve condenação solidária deles em débito (R$ 68.000,00) e aplicação de multas individuais de R$ 56.000,00, estas com fundamento no art. 57 da Lei 8.443/1992. 
3.	Originariamente este processo cuidou de tomada de contas especial instaurada pelo Ministério da Agricultura, Pecuária e Abastecimento (Mapa) em razão da impugnação parcial das despesas do Convênio 754056/2010 (Siconv 754056) , firmado com o referido sindicato. O ajuste em comento tinha por finalidade a aquisição de 2.500 toneladas de calcário dolomítico, que deveria ser distribuído em propriedades rurais do município de Santa Vitória/MG.
4.	Conforme plano de trabalho, a União desembolsou R$ 200.000,00, quantia necessária à aquisição e à aplicação do calcário. A contrapartida do sindicato foi estipulada em R$ 5.000,00, destinada à distribuição do insumo nas propriedades rurais. 
5.	O débito decorreu da constatação de que, embora tenha ocorrido o dispêndio de todo o valor, a quantidade pactuada no convênio (2.500 toneladas) não correspondeu àquela efetivamente contratada, faturada e paga (1.650 toneladas) . Tomando-se como parâmetro o preço aprovado pelo poder concedente (R$ 80,00/tonelada) , o superfaturamento foi calculado com base na quantidade não entregue (R$ 80,00/ton x 850 ton = R$ 68.000,00) . 
6.	Na decisão recorrida, além do sindicato, responsabilizou-se o sr. Rogério Aparecido de Almeida, autoridade que homologou a licitação, adjudicou o objeto e contratou a empresa Casa do Campo - Comércio Indústria e Representações Ltda., mesmo tendo ofertado preço unitário superior ao orçado. Essa conduta impossibilitou, de fato, a aquisição da quantidade inicialmente pretendida e acordada com o Governo Federal.
7.	A solidariedade também atingiu o sr. Fábio Gouveia Franco de Morais, presidente sucessor, que promoveu a liquidação e o pagamento das quantias superfaturadas.
8.	Nos recursos de reconsideração, os jurisdicionados não questionam o débito. Atacam basicamente duas questões: a) a possibilidade de o TCU julgar irregulares as contas de uma pessoa jurídica (sindicato) e aplicar multa a ela; e b) a desproporcionalidade na dosimetria da sanção. 
9.	A Secretaria de Recursos analisou essas questões e propôs, com a anuência do Ministério Público junto ao TCU, negar provimento aos apelos. Manifesto-me parcialmente de acordo com os pareceres precedentes, cujos fundamentos incorporo como razões de decidir naquilo em que não divergimos, sem prejuízo das considerações que passo a fazer. Esclareço que minha divergência reside tão somente na análise da dosimetria da sanção aplicada, razão pela qual proponho o provimento parcial dos recursos.
10.	Quanto à primeira questão, é importante ressaltar o entendimento desta Corte de Contas que, por meio do Acórdão 2763/2011-TCU-Plenário, julgou incidente de uniformização de jurisprudência, pacificando a responsabilidade solidária da pessoa jurídica de direito privado e do dirigente da entidade quando houver dano ao Erário na execução de convênios custeados com recursos públicos federais. 
11.	Trata-se de hipótese em que incide o art. 70, parágrafo único, da Constituição Federal, na medida em que o sindicato, representado por seu presidente, administra recursos federais e assume, com isso, a responsabilidade pela correta execução do objeto. Havendo o atingimento apenas parcial das metas - com o consequente dano ao Erário -, não resta outra providência a não ser o julgamento pela irregularidade das contas tanto do sindicato quanto de seus gestores, a condenação em débito solidário e a aplicação de multa a todos eles, nos termos dos arts. 16, inciso III, alíneas "b" e "c", e 57 da Lei 8.443/1992.
12.	Lembro que todos os atos de gestão foram praticados em nome do sindicato e, por isso, mostram-se adequadas as providências tomadas no acórdão recorrido.
13.	No que tange ao pleito de revisão do valor da multa, a Serur apontou que sua dosimetria seguiu os parâmetros normativos e que, por isso, não se cogitaria qualquer desproporcionalidade. Salientou que a sanção poderia ser fixada em até 100% do valor atualizado do dano causado ao Erário. 
14.	Discordo desse entendimento, pois, se por um lado a multa não pode exceder o montante do débito atualizado - argumento utilizado nos pareceres precedentes para negar provimento ao recurso -, por outro deve respeitar princípios constitucionais, em especial o da individualização das penas, o da proporcionalidade e o da razoabilidade.
15.	Ainda que o processo esteja em grau de recurso, não vislumbro óbices à revisão da dosimetria da multa pelo mesmo Colegiado. Afinal, decorre do efeito devolutivo pleno o reexame de todas as circunstâncias fáticas e jurídicas do caso concreto, circunstância que permite nova valoração das irregularidades imputadas aos jurisdicionados. 
16.	Dito isso, prossigo afirmando que, diferentemente do Direito Penal, em que o legislador estabeleceu três fases a serem obrigatoriamente percorridas para a fixação da reprimenda, passando pela pena-base, pela apuração das circunstâncias atenuantes e agravantes e pela aplicação das causas de aumento e diminuição da pena, o processo de controle externo não previu regras expressas acerca dos parâmetros a serem observados, cabendo à jurisprudência a tarefa de consolidação dos requisitos.
17.	Nesse sentido, nos casos em que houve a identificação de débito, consolidou-se o entendimento de que a gradação da multa é orientada pelo juízo discricionário acerca da gravidade das irregularidades verificadas no caso concreto, bem como pela quantidade de falhas atribuídas aos agentes, observado o teto fixado legalmente (art. 57 da Lei 8.443/1992) . Cito, nesse sentido, o Acórdão 976/2018-TCU-Plenário. Ou seja, deve-se valorar as circunstâncias fáticas e jurídicas envolvidas, buscando sempre que possível a isonomia de tratamento com casos análogos. 
18.	Apurou-se neste processo um caso típico de superfaturamento, em que a empresa foi contratada por um preço maior do que aquele aprovado pelo poder concedente e que fora previamente orçado pelo convenente. Dito de outro modo, pagou-se um preço superior àquele praticado no mercado. 
19.	Analisando casos semelhantes de superfaturamento, pode-se observar que o valor da sanção aplicada é cerca de 10% do valor atualizado do débito na data da sessão de julgamento, de acordo com ampla corrente jurisprudencial desta Corte de Contas, como pode ser visto na seguinte tabela: 
20.	Nesses precedentes, as sanções aplicadas aos gestores públicos (quando arrolados) e às pessoas jurídicas contratadas/convenentes são em regra de mesmo valor. Esse padrão se justifica, a meu ver, baseado em duas premissas: a) ambos (agentes públicos e empresa/associação) são responsabilizados pelo mesmo fato (assinatura de contrato/convênio superfaturado) ; e b) enquanto aqueles são signatários de ordens de empenho e de pagamentos, estas são beneficiárias dos montantes quitados/transferidos.
21.	O caso concreto envolve somente particulares, ou seja, a convenente e seus ex-presidentes. Nesses casos, a exemplo dos Acórdão 665/2012-TCU-Plenário, 7739/2019-Segunda Câmara, 4076/2018-Segunda Câmara, 6113/2017-Primeira Câmara e 1444/2017-Primeira Câmara, o Tribunal em regra aplica multas individuais de mesmo valor, tanto para a entidade quanto para o responsável pela instituição. 
  
22.	Expostos todos esses precedentes, concluo que, em regra, inexistindo qualquer circunstância agravante, a multa é cominada em patamar que gravita em torno de 10% do débito atualizado na data da sessão de julgamento, aplicável em igual medida à entidade convenente e aos dirigentes dessa pessoa jurídica. 
23.	Evidente que alguns casos ensejam uma reprovabilidade maior na conduta dos jurisdicionados. Foi o caso, por exemplo, do Acórdão 1385/2018-TCU-Plenário, em que a Construtora Gautama Ltda. foi apenada na proporção de quase 28% do valor atualizado do débito na data daquele julgamento, em razão da identificação de jogo de planilhas, do aproveitamento pela empresa da ausência de critérios de aceitabilidade de preços unitários no edital e da reiterada conduta delitiva. Não custa lembrar que a empresa consta como responsável em dezoito tomadas de contas especiais, sendo que, dessas, doze encontram-se em fase de cobrança executiva. 
24.	Retornando ao caso concreto, é importante ressaltar que o valor atualizado do débito na data do primeiro julgamento (21/11/2017) era de R$ 95.397,20, ou seja, a reprimenda correspondeu a 58,70% do dano ao Erário. À luz dos casos já mencionados, entendo que a sanção foi fixada em patamar desproporcional. 
25.	O percentual de sobrepreço identificado no caso concreto foi elevado (59,25%, pois o preço da tonelada saltou de R$ 80,00 para R$ 127,40) , mas isso não justifica, a meu ver, a fixação da multa em R$ 56.000,00 (equivalente a 58,70% do débito atualizado) . Por outro lado, é importante frisar que os ex-presidentes do sindicato não foram arrolados em outras tomadas de contas especiais instauradas no TCU, circunstância que deve ser levada em consideração na dosimetria.
26.	O sindicato foi responsabilizado por esta Corte em um único caso. A entidade, representada por outra pessoa (sr. Ubaldo Severino Franco) , foi beneficiada indevidamente com recursos públicos para a reforma de um imóvel de sua propriedade (contrato de repasse 178.661-47/2005, objeto do TC Processo 005.060/2015-0) . Recentemente o Tribunal rejeitou as alegações de defesa da instituição e fixou novo e improrrogável prazo para devolução das quantias impugnadas (Acórdão 2005/2018-TCU-Primeira Câmara) .
27.	Entretanto, esse precedente não pode ser considerado no caso concreto, pois a decisão recorrida é anterior a ele.
28.	Portanto, considerando que os recorrentes são primários e que, em regra, não havendo circunstâncias excepcionais, o valor da sanção aplicada é cerca de 10% do valor atualizado do débito, de acordo com ampla corrente jurisprudencial desta Corte de Contas, entendo que a fixação da multa não pode ocorrer em patamar tão elevado. Proponho, assim, a redução das sanções, a saber: 
	Responsável
	Valor (R$) 

	Sindicato Rural de Santa Vitória/MG
	10.000,00

	Rogério Aparecido de Almeida 
	10.000,00

	Fábio Gouveia Franco de Moraes
	10.000,00

29.	Ante o exposto, voto por que seja adotada a deliberação que ora submeto a este Colegiado.
TCU, Sala das Sessões Ministro Luciano Brandão Alves de Souza, em 15 de outubro de 2019.
BENJAMIN ZYMLER 
Relator